ACORDAO-COMPLETO-2423895

ACÓRDÃO 9472/2020 ATA 31/2020 - SEGUNDA CÂMARA

VISTOS, relatados e discutidos estes autos de tomada de contas especial instaurada pelo então Ministério da Cultura (MinC) em desfavor da empresa Frequência Livre Editora e Comércio Ltda. e de Fernanda Dutra Fernandes e de Juliana Fernandes, em virtude de omissão no dever de prestar contas de recursos captados mediante projeto cultural.
ACORDAM os ministros do Tribunal de Contas da União, reunidos em sessão da 2ª Câmara, ante as razões expostas pela relatora, e com fundamento nos arts. 1º, inciso I, 12, § 3º, 16, inciso III, alíneas "a" e "c" e §§ 2º e 3º, 19, 23, inciso III, 26, 28, incisos I e II, e 57 da Lei 8.443/1992 c/c os arts. 214, inciso III, alínea "a", e 215 a 217 do Regimento Interno, em: 
9.1. considerar revéis a empresa Frequência Livre Editora e Comércio Ltda., Fernanda Dutra Fernandes e Juliana Fernandes;
9.2. julgar irregulares as contas da empresa Frequência Livre Editora e Comércio Ltda., Fernanda Dutra Fernandes e Juliana Fernandes;
9.3. condená-las, solidariamente, ao recolhimento aos cofres do Fundo Nacional de Cultura dos valores abaixo especificados, atualizados monetariamente e acrescidos de juros de mora da data do débito até a data do pagamento, abatendo-se o valor já ressarcido:
	Data de ocorrência
	Valor histórico (R$) 
	Débito/Crédito

	14/11/2013
	60.000,00
	Débito

	21/11/2013
	93.180,00
	Débito

	22/11/2013
	30.000,00
	Débito

	2/2/2015
	8.001,18
	Crédito

9.4. aplicar-lhes multas individuais de R$ 20.000,00 (vinte mil reais) , a serem recolhidas aos cofres do Tesouro Nacional, com atualização monetária calculada da data deste acórdão até a data do pagamento, se este for efetuado após o vencimento do prazo abaixo estipulado;
9.5. fixar prazo de 15 (quinze) dias, a contar das notificações, para comprovação, perante o Tribunal, do recolhimento das dívidas acima imputadas;
9.6. autorizar a cobrança judicial das dívidas, caso não atendidas as notificações;
9.7. autorizar o pagamento das dívidas em até 36 (trinta e seis) parcelas mensais consecutivas, caso venha a ser solicitado pelas responsáveis antes do envio do processo para cobrança judicial;
9.8. fixar o vencimento da primeira parcela em 15 (quinze) dias, a contar do recebimento das notificações, e o das demais a cada 30 (trinta) dias, com incidência dos respectivos encargos legais sobre o valor de cada prestação; 
9.9. alertar aos responsáveis que a inadimplência de qualquer parcela acarretará vencimento antecipado do saldo devedor;
9.10. enviar cópia desta decisão ao procurador-chefe da Procuradoria da República no Estado do Rio de Janeiro, para as providências cabíveis.

Tomada de contas especial instaurada em virtude da omissão no dever de prestar contas de recursos captados mediante projeto cultural.

Segunda Câmara

Secretaria Especial da Cultura.

3. Responsáveis: Fernanda Dutra Fernandes (CPF XXX.629.708-XX), Frequência Livre Editora e Comércio Ltda. (CNPJ 07.018.212/0001-45) e Juliana Fernandes (CPF XXX.390.568-XX).

13.1. Ministros presentes: Augusto Nardes (na Presidência), Aroldo Cedraz, Raimundo Carreiro e Ana Arraes (Relatora).
13.2. Ministros-Substitutos presentes: Marcos Bemquerer Costa e André Luís de Carvalho.

ANA ARRAES

Reproduzo, como relatório, a instrução da unidade técnica, a qual contou com a anuência de seu corpo dirigente e do Ministério Público junto ao TCU:
"INTRODUÇÃO
1.	Cuidam os autos de tomada de contas especial instaurada pelo então Ministério da Cultura (MinC) - cujas atribuições foram incorporadas ao Ministério da Cidadania mediante Decreto 9.674, de 2/1/2019, passando o antigo órgão a ser denominado Secretaria Especial da Cultura -, em desfavor da empresa Frequência Livre Editora e Comércio Ltda. (CNPJ 07.018.212/0001-45) , e das Sras. Fernanda Dutra Fernandes (CPF XXX.629.708-XX) e Juliana Fernandes (CPF XXX.390.568-XX) , em virtude da omissão no dever de prestar contas dos recursos captados mediante o projeto cultural Pronac 13-0228, denominado 'Livro - Aeroporto Santos Dumont - História e Patrimônio Arquitetônico'.
HISTÓRICO 
2.	A empresa Frequência Livre Editora e Comércio Ltda. apresentou ao MinC, em 11/1/2013,  o Projeto 'Livro - Aeroporto Santos Dumont - História e Patrimônio Arquitetônico', cujo objetivo era realizar pesquisa histórica e iconográfica, de documentação fotográfica atual e de edição de um livro documental sobre o Aeroporto Santos Dumont, no Rio de Janeiro/RJ, com tiragem e distribuição de três mil exemplares do livro, além de três exemplares de pesquisa a fim de fundamentar os textos e a ilustração do livro (peça 1) . 
3.	O projeto foi aprovado sob o registro Pronac 13-0228 pela Portaria Sefic 80, de 20/2/2013, publicada na Seção 1 do Diário Oficial da União (DOU) de 21/2/2013, a qual também autorizou a captação do valor de apoio de R$ 183.180,00, no período de 21/2/2013 a 31/12/2013 (peça 3) . 
4.	Assim sendo, consoante as mencionadas portarias c/c o arts. 3º, inciso XXIII, 56 e 109 da Instrução Normativa (IN) MinC 1/2013, o prazo para prestação de contas recaiu em 30/1/2014, conforme art. 75, § 1º, da IN Minc 1/2013, o qual prevê o prazo máximo de trinta dias após o término do prazo de execução do projeto cultural para apresentação do último relatório contendo a consolidação das informações, inclusive no que concerne à conclusão do projeto.
5.	A proponente captou recursos autorizados, no montante de R$ 183.180,00, sendo creditados R$ 30.000,00 em 22/11/2013, R$ 93.180,00 em 21/11/2013, e 60.000,00 em 14/11/2013, conforme atestam os recibos e documentos bancários às peças 4-6.
6.	Em 24/10/2017, mediante Laudo Final sobre a Prestação de Contas - CGARE/DEIPC/SEFIC/MinC 415, a unidade técnica do órgão ministerial concluiu, devido à omissão no dever de prestar contas, pela irregularidade da gestão, com a reprovação das contas referentes ao Pronac 13-0228, bem como a inabilitação da proponente (peça 8) .
7.	O Projeto 'Livro - Aeroporto Santos Dumont - História e Patrimônio Arquitetônico' (Pronac 13-0228) teve suas contas reprovadas por meio da Portaria Sefic 662, de 30/10/2017, publicada na Seção 1 do DOU de 31/10/2017 (peça 9) .
8.	As responsáveis foram notificadas por meio de edital publicado na Seção 3 do DOU de 25/4/2018, pela reprovação do valor total captado (R$ 183.180,00) , conforme peças 16-18.
9.	No Relatório de TCE 371/2018, de 1º/4/2016 (peça 25) , o tomador de contas concluiu que o prejuízo ao erário importaria no valor original de R$ 175.178,82, após a dedução de R$ 8.001,18 do montante captado sem identificação dos autos, imputando-se a responsabilidade à empresa Frequência Livre Editora e Comércio Ltda. e às Sras. Fernanda Dutra Fernandes e Juliana Fernandes. 
10.	O então Ministério da Transparência, Fiscalização e Controladoria-Geral da União, cuja nomenclatura foi alterada para Controladoria-Geral da União mediante Decreto 9.681, de 3/1/2019, emitiu, no dia 10/12/2018, o Relatório de Auditoria 1222/2018 (peça 26) , em concordância com o relatório do tomador de contas. O certificado de auditoria e o parecer do dirigente do órgão de controle interno concluíram pela irregularidade das presentes contas (peças 27 e 28) .
11.	Em 28/12/2018, o ministro responsável pela área atestou haver tomado conhecimento das conclusões contidas no relatório e certificado de auditoria, bem como do parecer conclusivo do dirigente do órgão de controle interno manifestando-se pela irregularidade das contas e determinou o encaminhamento do processo ao Tribunal de Contas da União (peça 29) .
12.	No âmbito deste Tribunal, foi lavrada a instrução inicial à peça 31, que propôs a realização de diligência junto ao órgão repassador, da seguinte maneira:
25.	Diante do exposto, submetem-se os autos à consideração superior, propondo:
25.1.	realizar diligência, com fundamento nos arts. 10, § 1º, e 11 da Lei 8.443/1992 c/c o art. 157 do Regimento Interno do TCU, à Secretaria Especial da Cultura do Ministério da Cidadania, para que, no prazo de quinze dias, sejam encaminhados, se houver, os seguintes documentos/informações acerca do Pronac 13-0228, no que concerne ao período de 21/2/2013 a 31/12/2013 (item 23) :
a) cópia do (s) comprovante (s) de recolhimento do valor de R$ 8.001,18 aos cofres do Fundo Nacional de Cultura;
b) cópia do estatuto ou contrato social e respectivas alterações posteriores devidamente registradas no órgão competente ou do ato legal de sua constituição (conforme art. 11, inciso II, alínea 'd' da IN MinC 1/2013, vigente à época do projeto cultural) ;
c) cópia da ata de eleição da atual diretoria, do termo de posse de seus dirigentes, devidamente registrado, ou do ato de nomeação de seus dirigentes (conforme art. 11, inciso II, alínea 'e' da IN MinC 1/2013, vigente à época do projeto cultural) ;
d) se for o caso de outorga de poderes a terceiros, cópia da procuração que traga firma reconhecida, acompanhada de cópia dos documentos de identificação dos procuradores, e que contenha poderes que não configurem qualquer tipo de intermediação, vedada pelo art. 28 da Lei nº 8.313, de 1991 (conforme art. 11, inciso III, alínea 'a' da IN MinC 1/2013, vigente à época do projeto cultural) . 
Após análise da resposta à diligência (peça 36) , foi lavrada a instrução à peça 37, na qual se concluiu pela necessidade de realização de citação e audiência:
PROPOSTA DE ENCAMINHAMENTO
34.	Diante do exposto, submetem-se os autos à consideração superior, propondo:
34.1.	realizar a CITAÇÃO solidária de Frequência Livre Editora e Comércio Ltda. (CNPJ 07.018.212/0001-45) ; Fernanda Dutra Fernandes (CPF XXX.629.708-XX) e Juliana Fernandes (CPF XXX.390.568-XX) , com fundamento nos arts. 10, § 1º, e 12, incisos I e II, para que, no prazo de quinze dias, apresentem alegações de defesa e/ou recolham, aos cofres do Fundo Nacional de Cultura, as quantias abaixo indicadas, atualizadas monetariamente a partir das respectivas datas de ocorrência até o efetivo recolhimento, abatendo-se, na oportunidade, as quantias eventualmente ressarcidas, na forma da legislação em vigor, em decorrência da irregularidade descrita abaixo:
	a) Irregularidade: não comprovação da boa e regular gestão dos recursos captados com amparo no Pronac 13-0228, decorrente da omissão no dever de prestar contas dos valores transferidos;
	b) Dispositivos violados: arts. 37, caput, e 70, parágrafo único, da Constituição Federal; art. 93 do Decreto-Lei 200/67; art. 71, §1 da Instrução Normativa 1/2012 do MinC; art. 75, §§ 1º e 2 da Instrução Normativa nº 1/2013 do MinC;
	c) Conduta: omitir-se no dever de prestar contas dos recursos captados com amparo no Pronac 13-0228, quando deveria tê-lo feito até 30/1/2014;
d) Nexo de causalidade: a conduta descrita impediu o estabelecimento do nexo causal entre as possíveis despesas efetuadas com os recursos recebidos no âmbito do projeto Pronac 13-0228, gerando uma presunção de dano ao erário no valor total captado no âmbito do Projeto, abatido dos valores já restituídos;
e.1) Culpabilidade da responsável pessoa jurídica: não há excludentes de ilicitude, de culpabilidade e de punibilidade; é razoável supor que a entidade, por meio dos seus dirigentes, tinha consciência da ilicitude de sua conduta; era exigível da organização, por meio das decisões de seus dirigentes, conduta diversa da praticada, qual seja, apresentar a prestação de contas final no prazo e forma devidos, comprovando a boa e regular aplicação dos recursos;
e.2) Culpabilidade do responsável pessoa física: não há excludentes de ilicitude, de culpabilidade e de punibilidade; é razoável supor que a responsável tinha consciência da ilicitude de sua conduta; era exigível conduta diversa da praticada, qual seja, desincumbir-se do seu dever por meio da apresentação da prestação de contas no prazo e forma devidos; 
		f) Valor original do débito e data:
	Data de ocorrência
	Valor histórico (R$) 
	Débito/Crédito

	14/11/2013
	60.000,00
	Débito

	21/11/2013
	93.180,00
	Débito

	22/11/2013
	30.000,00
	Débito

	2/2/2015
	8.001,18
	Crédito

	g) Valor do débito atualizado até 17/9/2019: R$ 244.620,42;
34.2.	informar às responsáveis solidárias que, caso venham a ser condenadas pelo Tribunal, os débitos ora apurados serão acrescidos de juros de mora, nos termos do § 1º do art. 202 do RI/TCU;
34.3.	esclarecer às responsáveis solidárias, em obediência ao art. 12, § 2º, da Lei 8.443/1992, e ao art. 12, inciso VI, da Resolução TCU 170/2004, que o recolhimento tempestivo do débito somente saneará o processo caso seja reconhecida a sua boa-fé e não se constate outra irregularidade nas contas;
34.4.	realizar a AUDIÊNCIA de Fernanda Dutra Fernandes (CPF XXX.841.850-XX) , dirigente da Frequência Livre Editora e Comércio Ltda. (CNPJ 07.018.212/0001-45) , com fundamento nos arts. 10, § 1º, e 12, incisos I e III, da Lei 8.443/1992, c/c o art. 202, incisos I e III, do RI/TCU, para que, no prazo de quinze dias, apresente razões de justificativa quanto à omissão no dever de prestar contas dos recursos captados com amparo no Pronac 13-0228, cujo prazo se encerrou em 30/1/2014;
	a) Irregularidade: não cumprimento do prazo originalmente estipulado para prestação de contas no âmbito do projeto Pronac 13-0228;
	b) Dispositivos violados: arts. 37, caput, e 70, parágrafo único, da Constituição Federal; art. 93 do Decreto-Lei 200/67; art. 71, §1 da Instrução Normativa 1/2012 do MinC; art. 75, §§ 1º e 2 da Instrução Normativa nº 1/2013 do MinC;
	c) Conduta: descumprir o prazo originalmente estipulado para prestação de contas dos recursos federais captados com amparo no Pronac 13-0228, que se encerrou em 30/1/2014;
	d) Nexo de causalidade: a conduta adotada impediu de se comprovar o nexo entre o objeto pactuado no convênio e os recursos destinados a esse ajuste, de modo que se caracterizou a impossibilidade de se aferir a boa e regular gestão dos recursos captados com amparo no Pronac 13-0228;
	e) Culpabilidade: não há excludentes de ilicitude, de culpabilidade e de punibilidade; é razoável supor que a responsável tinha consciência da ilicitude de sua conduta; era exigível conduta diversa da praticada, qual seja, desincumbir-se do seu dever por meio da apresentação da prestação de contas no prazo e forma devidos.
34.5.	realizar a AUDIÊNCIA de Juliana Fernandes (CPF XXX.390.568-XX) , dirigente da Frequência Livre Editora e Comércio Ltda. (CNPJ 07.018.212/0001-45) , com fundamento nos arts. 10, § 1º, e 12, incisos I e III, da Lei 8.443/1992, c/c o art. 202, incisos I e III, do RI/TCU, para que, no prazo de quinze dias, apresente razões de justificativa quanto à omissão no dever de prestar contas dos recursos captados com amparo no Pronac 13-0228, cujo prazo se encerrou em 30/1/2014;
	a) Irregularidade: não cumprimento do prazo originalmente estipulado para prestação de contas no âmbito do projeto Pronac 13-0228;
	b) Dispositivos violados: arts. 37, caput, e 70, parágrafo único, da Constituição Federal; art. 93 do Decreto-Lei 200/67; art. 71, §1 da Instrução Normativa 1/2012 do MinC; art. 75, §§ 1º e 2 da Instrução Normativa nº 1/2013 do MinC;
	c) Conduta: descumprir o prazo originalmente estipulado para prestação de contas dos recursos federais captados com amparo no Pronac 13-0228, que se encerrou em 30/1/2014;
	d) Nexo de causalidade: a conduta adotada impediu de se comprovar o nexo entre o objeto pactuado no convênio e os recursos destinados a esse ajuste, de modo que se caracterizou a impossibilidade de se aferir a boa e regular gestão dos recursos captados com amparo no Pronac 13-0228;
	e) Culpabilidade: não há excludentes de ilicitude, de culpabilidade e de punibilidade; é razoável supor que a responsável tinha consciência da ilicitude de sua conduta; era exigível conduta diversa da praticada, qual seja, desincumbir-se do seu dever por meio da apresentação da prestação de contas no prazo e forma devidos;
Em cumprimento ao pronunciamento da unidade (peça 39) , foram efetuadas citação e audiência dos responsáveis, nos moldes adiante:
Frequência Livre Editora e Comércio Ltda. - promovida a citação do responsável, conforme delineado adiante:
	Comunicação Ofício 8162/2019-Secomp-4 (peça 43) 
Data da Expedição: 29/10/2019
Data da Ciência: 01/11/2019 (peça 46) 
Observação: Ofício enviado para o endereço do responsável, conforme pesquisa de endereço no sistema da Receita Federal
Fim do prazo para a defesa: 18/11/2019
	
 Fernanda Dutra Fernandes - promovida a citação e audiência do responsável, conforme delineado adiante:
	Comunicação: Ofício 8163/2019 - Seproc (peça 44) 
Data da Expedição: 18/10/2019
Data da Ciência: não houve (Mudou-se) (peça 47) 
Observação: Ofício enviado para o endereço do responsável, conforme pesquisa de endereço no sistema da Receita Federal
	
	Comunicação: Ofício 0038/2020 - Seproc (peça 52) 
Data da Expedição: 2/1/2020
Data da Ciência: não houve (Mudou-se) (peça 56) 
Observação: Ofício enviado para o endereço do responsável, conforme pesquisa de endereço no sistema do Tribunal Superior Eleitoral - TSE
	
	Comunicação: Ofício 0037/2020-Secomp-4 (peça 51) 
Data da Expedição: 27/1/2020
Data da Ciência: 30/1/2020 (peça 54) 
Nome Recebedor: André Santos
Observação: Ofício enviado para o endereço do responsável, conforme pesquisa de endereço no sistema do Registro Nacional de Carteira de Habilitação - Renach
Fim do prazo para a defesa: 14/1/2020
	
Juliana Fernandes - promovida a citação e audiência da responsável, conforme delineado adiante:
	Comunicação: Ofício 8164/2019 - Seproc (peça 45) 
Data da Expedição: 18/10/2019
Data da Ciência: não houve (motivo desconhecido) (peça 48) 
Observação: Ofício enviado para o endereço do responsável, conforme pesquisa de endereço no sistema da Receita Federal.
	
	Comunicação: Ofício 0043/2020-Secomp-4 (peça 53) 
Data da Expedição: 27/1/2020
Data da Ciência: 30/1/2020 (peça 55) 
Nome Recebedor: (ilegível) 
Observação: Ofício enviado para o endereço do responsável, conforme pesquisa de endereço no sistema do Tribunal Superior Eleitoral - TSE
Fim do prazo para a defesa: 14/1/2020
	
Conforme Despacho de Conclusão das Comunicações Processuais (peça 58) , as providências inerentes às comunicações processuais foram concluídas. 
Transcorrido o prazo regimental, os responsáveis permaneceram silentes, devendo ser considerados revéis, nos termos do art. 12, §3º, da Lei 8.443/1992.
ANÁLISE DOS PRESSUPOSTOS DE PROCEDIBILIDADE DA IN/TCU 71/2012 E CUMPRIMENTO AO Acórdão 1772/2017-TCU-Plenário
Verifica-se que não houve o transcurso de mais de dez anos desde o fato gerador sem que tenha havido a notificação das responsáveis pela autoridade administrativa federal competente (art. 6º, inciso II, c/c art. 19 da IN/TCU 71/2012, modificada pela IN/TCU 76/2016) , uma vez que o fato gerador da irregularidade (não comprovação da boa e regular aplicação de recursos) ocorreu em 31/1/2014, e as responsáveis foram notificados de edital publicado na Seção 3 do DOU de 25/4/2018.
Verifica-se, ainda, que o valor atualizado do débito apurado (sem juros) em 1º/1/2017 é superior ao limite mínimo de R$ 100.000,00, na forma estabelecida conforme os arts. 6º, inciso I, e 19 da IN/TCU 71/2012, modificada pela IN/TCU 76/2016.
Em consulta aos sistemas internos do TCU, não foram encontrados outros processos de tomada de contas especial contra as responsáveis.
A tomada de contas especial está, assim, devidamente constituída e em condição de ser instruída.
EXAME TÉCNICO
Da validade das notificações:
Preliminarmente, cumpre tecer breves considerações sobre a forma como são realizadas as comunicações processuais no TCU. A esse respeito, destacam-se o art. 179, do Regimento Interno do TCU (Resolução 155, de 4/12/2002) e o art. 4º, inciso III, § 1º, da Resolução TCU 170, de 30 de junho de 2004, in verbis:
Art. 179. A citação, a audiência ou a notificação, bem como a comunicação de diligência, farse-ão:
I - mediante ciência da parte, efetivada por servidor designado, por meio eletrônico, fac-símile, telegrama ou qualquer outra forma, desde que fique confirmada inequivocamente a entrega da comunicação ao destinatário;
II - mediante carta registrada, com aviso de recebimento que comprove a entrega no endereço do destinatário;
III - por edital publicado no Diário Oficial da União, quando o seu destinatário não for localizado
 (...) 
Art. 3º As comunicações serão dirigidas ao responsável, ou ao interessado, ou ao dirigente de órgão ou entidade, ou ao representante legal ou ao procurador constituído nos autos, com poderes expressos no mandato para esse fim, por meio de:
I - correio eletrônico, fac-símile ou telegrama;
II - servidor designado;
III - carta registrada, com aviso de recebimento;
IV - edital publicado no Diário Oficial da União, quando o seu destinatário não for localizado, nas hipóteses em que seja necessário o exercício de defesa.
Art. 4º. Consideram-se entregues as comunicações:
I - efetivadas conforme disposto nos incisos I e II do artigo anterior, mediante confirmação da ciência do destinatário;
II - realizadas na forma prevista no inciso III do artigo anterior, com o retorno do aviso de recebimento, entregue comprovadamente no endereço do destinatário;
III - na data de publicação do edital no Diário Oficial da União, quando realizadas na forma prevista no inciso IV do artigo anterior.
§ 1º O endereço do destinatário deverá ser previamente confirmado mediante consulta aos sistemas disponíveis ao Tribunal ou a outros meios de informação, a qual deverá ser juntada ao respectivo processo.
 (...) 
Bem se vê, portanto, que a validade da citação via postal não depende de que o aviso de recebimento seja assinado pelo próprio destinatário da comunicação, o que dispensa, no caso em tela, a entrega do AR em 'mãos próprias'. A exigência da norma é no sentido de o Tribunal verificar se a correspondência foi entregue no endereço correto, residindo aqui a necessidade de certeza inequívoca. 
Não é outra a orientação da jurisprudência do TCU, conforme se verifica dos julgados a seguir transcritos:
São válidas as comunicações processuais entregues, mediante carta registrada, no endereço correto do responsável, não havendo necessidade de que o recebimento seja feito por ele próprio (Acórdão 3648/2013-TCU-Segunda Câmara, Relator Ministro JOSÉ JORGE) ;
É prescindível a entrega pessoal das comunicações pelo TCU, razão pela qual não há necessidade de que o aviso de recebimento seja assinado pelo próprio destinatário. Entregandose a correspondência no endereço correto do destinatário, presume-se o recebimento da citação. (Acórdão 1019/2008-TCU-Plenário, Relator Ministro BENJAMIN ZYMLER) ;
As comunicações do TCU, inclusive as citações, deverão ser realizadas mediante Aviso de Recebimento - AR, via Empresa Brasileira de Correios e Telégrafos, bastando para sua validade que se demonstre que a correspondência foi entregue no endereço correto. (Acórdão 1526/2007-TCU-Plenário, Relator Ministro AROLDO CEDRAZ) .
A validade do critério de comunicação processual do TCU foi referendada pelo Supremo Tribunal Federal, nos termos do julgamento do MS-AgR 25.816/DF, por meio do qual se afirmou a desnecessidade da ciência pessoal do interessado, entendendo-se suficiente a comprovação da entrega do 'AR' no endereço do destinatário:
Ementa: agravo regimental. Mandado de segurança. Desnecessidade de intimação pessoal das decisões do tribunal de contas da união. art. 179 do regimento interno do TCU. Intimação do ato impugnado por carta registrada, iniciado o prazo do art. 18 da lei nº 1.533/51 da data constante do aviso de recebimento. Decadência reconhecida. Agravo improvido.
O envio de carta registrada com aviso de recebimento está expressamente enumerado entre os meios de comunicação de que dispõe o Tribunal de Contas da União para proceder às suas intimações.
O inciso II do art. 179 do Regimento Interno do TCU é claro ao exigir apenas a comprovação da entrega no endereço do destinatário, bastando o aviso de recebimento simples. 
Da revelia dos responsáveis Frequência Livre Editora e Comércio Ltda., Fernanda Dutra Fernandes e Juliana Fernandes
No caso vertente, a citação de cada um dos responsáveis se deu em endereços provenientes de pesquisas de endereços realizadas pelo TCU, de forma bastante zelosa, conforme detalhado nos parágrafos anteriores.
A citação da empresa Frequência Livre Editora e Comércio Ltda. ocorreu no endereço proveniente do sistema CNPJ da Receita. Já no caso das responsáveis Fernanda Dutra Fernandes e Juliana Fernandes, devido ao insucesso em realizar a citação em endereços constantes do sistema CPF da Receita, buscou-se a notificação em endereços provenientes de sistemas públicos (TSE e Renach) , sendo que a entrega do ofício citatório à Fernanda Dutra Fernandes ficou confirmada no endereço constante da base Renach e à Juliana Fernandes ficou confirmada no endereço do TSE.
A entrega dos ofícios citatórios nesses endereços não ficou comprovada no caso da entidade Frequência Livre Editora e Comércio Ltda., razão pela qual promoveu-se a sua notificação por edital publicado no Diário Oficial da União (peças 81 e 82) .
Nos processos do TCU, a revelia não leva à presunção de que seriam verdadeiras todas as imputações levantadas contra os responsáveis, diferentemente do que ocorre no processo civil, em que a revelia do réu opera a presunção da verdade dos fatos narrados pelo autor (Acórdão 1009/2018-TCU-Plenário, Relator: BRUNO DANTAS; 2369/2013 - TCU - Plenário, Relator: BENJAMIN ZYMLER e 2449/2013 - TCU - Plenário, Relator: BENJAMIN ZYMLER) . Dessa forma, a avaliação da responsabilidade do agente não pode prescindir da prova existente no processo ou para ele carreada. 
Ao não apresentar sua defesa, os responsáveis deixaram de produzir prova da regular aplicação dos recursos sob sua responsabilidade, em afronta às normas que impõem aos gestores públicos a obrigação legal de, sempre que demandados pelos órgãos de controle, apresentar os documentos que demonstrem a correta utilização das verbas públicas, a exemplo do contido no art. 93 do Decreto-Lei 200/1967: 'Quem quer que utilize dinheiros públicos terá de justificar seu bom e regular emprego na conformidade das leis, regulamentos e normas emanadas das autoridades administrativas competentes.' 
Mesmo as alegações de defesa não sendo apresentadas, considerando o princípio da verdade real que rege esta Corte, procurou-se buscar, em manifestações dos responsáveis na fase interna desta Tomada de Contas Especial, se havia algum argumento que pudesse ser aproveitado a seu favor. Todavia, os responsáveis não se manifestaram na fase interna, não havendo argumentos que possam ser analisados.
Em se tratando de processo em que a parte interessada não se manifestou acerca das irregularidades imputadas, não há elementos para que se possa efetivamente aferir e reconhecer a ocorrência de boa-fé na conduta dos responsáveis, podendo este Tribunal, desde logo, proferir o julgamento de mérito pela irregularidade das contas, conforme os termos dos §§ 2º e 6º do art. 202 do Regimento Interno do TCU. (Acórdão 2064/2011-TCU-Primeira Câmara (relator: Ubiratan Aguiar) , 6.182/2011-TCU-1ª Câmara (relator: Weber de Oliveira) , 4.072/2010-TCU-1ª Câmara (Relator: Valmir Campelo) , 1.189/2009-TCU-1ª Câmara (Relator: Marcos Bemquerer) , 731/2008-TCU-Plenário (Relator: Aroldo Cedraz) .
Dessa forma, os responsáveis Frequência Livre Editora e Comércio Ltda., Fernanda Dutra Fernandes e Juliana Fernandes devem ser considerados revéis, nos termos do art. 12, §3º, da Lei 8.443/1992, devendo as contas serem julgadas irregulares, condenando-os solidariamente ao débito apurado e aplicando-lhes a multa prevista no art. 57 da Lei 8.443/1992.
Prescrição da Pretensão Punitiva
Vale ressaltar que a pretensão punitiva do TCU, conforme Acórdão 1441/2016-TCU-Plenário, Relator: Benjamin Zymler, que uniformizou a jurisprudência acerca dessa questão, subordina-se ao prazo geral de prescrição indicado no art. 205 do Código Civil, que é de dez anos, contado da data de ocorrência da irregularidade sancionada, nos termos do art. 189 do Código Civil, sendo este prazo interrompido pelo ato que ordenar a citação, a audiência ou a oitiva dos responsáveis.
No caso em exame, não ocorreu a prescrição, uma vez que a irregularidade sancionada ocorreu em 31/1/2014, e o ato de ordenação da citação ocorreu em 19/9/2019 (peça 39) .
Cumulatividade de multas 
Quanto à possibilidade de aplicação cumulativa das multas dos arts. 57 e 58, inciso I, da Lei 8.443/1992, ainda que seja adequada a realização de citação e audiência do responsável, por força do disposto no art. 209, §4º, do Regimento Interno do TCU, o Tribunal reconhece que existe relação de subordinação entre as condutas de 'não comprovação da aplicação dos recursos' e de 'omissão na prestação de contas', sendo a primeira consequência da segunda, o que enseja, na verificação das duas irregularidades, a aplicação da multa do art. 57, com o afastamento da multa do art. 58, inciso I, em atenção ao princípio da absorção (Acórdão 9579/2015-TCU-Segunda Câmara, Relator Ministro Vital do Rêgo; Acórdão 2469/2019-TCU-Primeira Câmara, Relator Ministro Augusto Sherman) .
Conforme leciona Cezar Bitencourt (Tratado de Direito Penal: parte geral - 8ª Edição - São Paulo: Saraiva, 2003. Pg. 565) , na absorção, ' (...) a pena do delito mais grave absorve a pena do delito menos grave, que deve ser desprezada'. No caso concreto, a 'omissão no dever de prestar contas', embora seja uma irregularidade autônoma, funciona como fase ou meio para a consecução da 'não comprovação da aplicação dos recursos', havendo clara relação de interdependência entre essas condutas. Dessa forma, recaindo as duas ocorrências num mesmo gestor, deve prevalecer a pena do delito mais grave, qual seja, a multa do art. 57, da Lei 8.443/1992.
Cumpre observar, ainda, que a conduta dos responsáveis, consistente nas irregularidades 'não comprovação da boa e regular aplicação dos recursos federais repassados em face da omissão no dever de prestar contas' e 'não cumprimento do prazo para apresentação de prestação de contas pelo gestor dos recursos', configura violação não só às regras legais, mas também aos princípios basilares da administração pública, eis que, em última análise, ocorre o comprometimento da necessária satisfação à sociedade sobre o efetivo emprego dos recursos públicos postos à disposição da municipalidade, por força do instrumento de repasse em questão. Nesses casos, em que fica evidente a falta de transparência e lisura, não há como afastar as suspeitas sempre presentes de que a totalidade dos recursos públicos federais, transferida ao município, tenha sido integralmente desviada, em prol de gestor ímprobo, ou de pessoas por ele determinadas, a revelar grave inobservância de dever de cuidado no trato com a coisa pública, isto é, ato praticado com culpa grave, pois, na espécie, a conduta do responsável se distancia daquela que seria esperada de um administrador público minimante diligente, num claro exemplo de erro grosseiro a que alude o art. 28 do Decreto-lei 4.657/1942 (Lei de Introdução às Normas do Direito Brasileiro) , incluído pela Lei 13.655/2018 (Acórdão 1689/2019-TCU-Plenário, Relator: Ministro AUGUSTO NARDES; Acórdão 2924/2018-TCU-Plenário, Relator: Ministro JOSÉ MUCIO MONTEIRO; Acórdão 2391/2018-TCU-Plenário, Relator: Ministro BENJAMIN ZYMLER) . 
CONCLUSÃO
Em face da análise promovida na seção 'Exame Técnico', verifica-se que os responsáveis Frequência Livre Editora e Comércio Ltda., Fernanda Dutra Fernandes e Juliana Fernandes não lograram comprovar a boa e regular aplicação dos recursos, instados a se manifestar, optaram pelo silêncio, configurando a revelia, nos termos do §3º, do art. 12, da Lei 8.443/1992. Ademais, inexistem nos autos elementos que demonstrem a boa-fé dos responsáveis ou a ocorrência de outras excludentes de culpabilidade.
Vale ressaltar que a jurisprudência pacífica nesta Corte é no sentido da imprescritibilidade das ações de ressarcimento ao erário (Súmula TCU 282) . Dessa forma, identificado dano ao erário, devese instaurar e julgar o processo de tomada de contas especial para responsabilizar seus agentes causadores, respeitando o direito ao contraditório e à ampla defesa, independentemente de quando ocorreram os atos impugnados.
Verifica-se também que não houve a prescrição da pretensão punitiva, conforme análise já realizada.
Tendo em vista que não constam dos autos elementos que permitam reconhecer a boa-fé dos responsáveis, sugere-se que as suas contas sejam julgadas irregulares, nos termos do art. 202, § 6º, do Regimento Interno do TCU, com a imputação do débito atualizado monetariamente e acrescido de juros de mora, nos termos do art. 202, §1º do Regimento Interno do TCU, descontado o valor eventualmente recolhido, com a aplicação da multa prevista no art. 57 da Lei 8.443/1992.
Por fim, como não houve elementos que pudessem modificar o entendimento acerca das irregularidades em apuração, mantém-se a matriz de responsabilização apresentada na instrução anterior (peça 37) e constante do Anexo I desta instrução.
PROPOSTA DE ENCAMINHAMENTO
Diante do exposto, submetemos os autos à consideração superior, propondo ao Tribunal:
considerar revéis os responsáveis Frequência Livre Editora e Comércio Ltda. (CNPJ 07.018.212/0001-45) ; Fernanda Dutra Fernandes (CPF XXX.629.708-XX) ; e Juliana Fernandes (CPF XXX.390.568-XX) , para todos os efeitos, dando-se prosseguimento ao processo, com fulcro no art. 12, § 3º, da Lei 8.443/1992; 
julgar irregulares, nos termos dos arts. 1º, inciso I, 16, inciso III, alíneas 'a' e 'c', da Lei 8.443/1992, c/c os arts. 19 e 23, inciso III, da mesma Lei, as contas dos responsáveis Frequência Livre Editora e Comércio Ltda. (CNPJ 07.018.212/0001-45) ; Fernanda Dutra Fernandes (CPF XXX.629.708-XX) ; e Juliana Fernandes (CPF XXX.390.568-XX) , condenando-os solidariamente ao pagamento das importâncias a seguir especificadas, atualizadas monetariamente e acrescidas dos juros de mora, calculadas a partir das datas discriminadas até a data da efetiva quitação do débito, fixando-lhes o prazo de quinze dias, para que comprovem, perante o Tribunal, o recolhimento das referidas quantias aos cofres do Fundo Nacional de Cultura, nos termos do art. 23, inciso III, alínea 'a', da citada lei, c/c o art. 214, inciso III, alínea 'a', do Regimento Interno do TCU.  
		Débitos relacionados ao responsável Frequência Livre Editora e Comércio Ltda. (CNPJ 07.018.212/0001-45) ; Fernanda Dutra Fernandes (CPF XXX.629.708-XX) ; e Juliana Fernandes (CPF XXX.390.568-XX) :
	Data de ocorrência
	Valor histórico (R$) 
	Débito/Crédito

	14/11/2013
	60.000,00
	Débito

	21/11/2013
	93.180,00
	Débito

	22/11/2013
	30.000,00
	Débito

	2/2/2015
	8.001,18
	Crédito

	Valor atualizado do débito (com juros) em 3/8/2020: R$ 249.099,87
aplicar individualmente aos responsáveis Frequência Livre Editora e Comércio Ltda. (CNPJ 07.018.212/0001-45) ; Fernanda Dutra Fernandes (CPF XXX.629.708-XX) ; e Juliana Fernandes (CPF XXX.390.568-XX) a multa prevista no art. 57 da Lei 8.443/1992 c/c o art. 267 do Regimento Interno do TCU, fixando-lhes o prazo de quinze dias, a contar da notificação, para que comprovem, perante o Tribunal (art. 214, III, alínea 'a', do Regimento Interno do TCU) , o recolhimento da dívida aos cofres do Tesouro Nacional, atualizada monetariamente desde a data do acórdão que vier a ser proferido por este Tribunal até a do efetivo recolhimento, se pagas após o vencimento, na forma da legislação em vigor;
autorizar, desde logo, a cobrança judicial das dívidas, caso não atendidas a notificação, na forma do disposto no art. 28, inciso II, da Lei 8.443/1992;
autorizar também, desde logo, se requerido, com fundamento no art. 28, inciso I, da Lei 8.443, de 1992, c/c o art. 217, §§ 1º e 2º do Regimento Interno do TCU, o parcelamento da (s) dívida (s) em até 36 parcelas, incidindo, sobre cada parcela, corrigida monetariamente, os correspondentes acréscimos legais, fixando-lhe o prazo de quinze dias, a contar do recebimento da notificação, para comprovar, perante o Tribunal, o recolhimento da primeira parcela, e de trinta dias, a contar da parcela anterior, para comprovar os recolhimentos das demais parcelas, devendo incidir, sobre cada valor mensal, atualizado monetariamente, os juros de mora devidos, no caso do débito, na forma prevista na legislação em vigor, alertando os responsáveis de que a falta de comprovação do recolhimento de qualquer parcela importará o vencimento antecipado do saldo devedor, nos termos do § 2º do art. 217 do Regimento Interno deste Tribunal; 
esclarecer aos responsáveis Fernanda Dutra Fernandes (CPF XXX.629.708-XX) ; e Juliana Fernandes (CPF XXX.390.568-XX) que, caso se demonstre, por via recursal, a correta aplicação dos recursos, mas não se justifique a omissão da prestação de contas, o débito poderá ser afastado, mas permanecerá a irregularidade das contas, dando-se ensejo à aplicação da multa prevista no art. 58, inciso I, da Lei 8.443/1992;
enviar cópia do Acórdão a ser prolatado, bem como do Relatório e do Voto que o fundamentarem à Procuradoria da República no Estado de São Paulo, nos termos do à § 3º do art. 16 da Lei 8.443/1992, c/c o § 7º do art. 209 do Regimento Interno do TCU, para adoção das medidas cabíveis; e
h) enviar cópia do Acórdão que vier a ser proferido à Secretaria Especial da Cultura e aos responsáveis, para ciência, informando que a presente deliberação, acompanhada do Relatório e do Voto que a fundamenta, está disponível para a consulta no endereço www.tcu.gov.br/acordaos, além de esclarecer que, caso requerido, o TCU poderá fornecer sem custos as correspondentes cópias, de forma impressa."
	É o relatório.

não há.

Subprocurador-geral Lucas Rocha Furtado.

TOMADA DE CONTAS ESPECIAL. OMISSÃO NO DEVER DE PRESTAR CONTAS. REVELIA. CONTAS JULGADAS IRREGULARES. DÉBITO. MULTA.

TOMADA DE CONTAS ESPECIAL (TCE)

Secretaria de Controle Externo de Tomada de Contas Especial (SecexTCE).

Trata-se de tomada de contas especial instaurada pelo então Ministério da Cultura (MinC) - cujas atribuições foram incorporadas ao Ministério da Cidadania mediante o Decreto 9.674, de 2/1/2019, passando o antigo órgão a ser denominado Secretaria Especial da Cultura - em desfavor da empresa Frequência Livre Editora e Comércio Ltda., Fernanda Dutra Fernandes e de Juliana Fernandes, em virtude de omissão no dever de prestar contas dos recursos captados mediante o projeto cultural Pronac 13-0228, denominado "Livro - Aeroporto Santos Dumont - História e Patrimônio Arquitetônico".
A empresa apresentou ao MinC, em 11/1/2013, referido projeto, que objetivou realizar pesquisa histórica e iconográfica e documentação fotográfica atual, além de edição de livro documental sobre o Aeroporto Santos Dumont, no Rio de Janeiro/RJ, com tiragem e distribuição de três mil exemplares, além de três exemplares de pesquisa a fim de fundamentar os textos e a ilustração da obra.
A Frequência Livre captou recursos autorizados, no montante de R$ 183.180,00, sendo creditados 60.000,00, em 14/11/2013, R$ 93.180,00, em 21/11/2013, e R$ 30.000,00, em 22/11/2013. A unidade técnica constatou o recolhimento de R$ 8.001,18 aos cofres do Fundo Nacional de Cultura, do montante total repassado.
Em virtude de ausência de prestação de contas, a unidade técnica citou, solidariamente, a empresa Frequência Livre Editora e Comércio Ltda. e suas duas dirigentes: Fernanda Dutra Fernandes e Juliana Fernandes. Os expedientes citatórios dispõem a seguinte conduta dos responsáveis: "se omitirem no dever de prestar contas dos recursos captados com amparo no Pronac 13-0228, quando deveria tê-lo feito até 30/1/2014".
Ressalto que, em consulta à jurisprudência selecionada desta Corte de Contas, observo o seguinte excerto, que fundamenta a citação solidária da empresa com seus dirigentes:
"Sempre que juridicamente viável, deve ser promovida a citação solidária da sociedade empresária com seu dirigente, nos casos de tomada de contas especial que envolva renúncia fiscal, a exemplo das atividades desenvolvidas com recursos financeiros captados com amparo na Lei 8.313/1991 (Lei Rouanet) , mormente porque a omissão no dever de prestar contas configura infração que merece ser imputada à pessoa física do gestor, e não apenas à empresa." (Acórdão 4028/2010-TCU-Segunda Câmara) 
Apesar de regularmente citadas, não compareceram aos autos. Ao não apresentar suas defesas, as responsáveis deixaram de produzir prova da regular aplicação dos recursos sob sua responsabilidade, em afronta às normas que impõem aos gestores públicos a obrigação legal de, sempre que demandados pelos órgãos de controle, apresentar os documentos que demonstrem a correta utilização das verbas repassadas, a exemplo do contido no art. 93 do Decreto-Lei 200/1967: "Quem quer que utilize dinheiros públicos terá de justificar seu bom e regular emprego na conformidade das leis, regulamentos e normas emanadas das autoridades administrativas competentes". 
Mesmo as alegações de defesa não sendo apresentadas, considerando o princípio da verdade real, que rege esta Corte, a unidade instrutiva procurou buscar, em manifestações das responsáveis na fase interna desta TCE, se havia algum argumento que pudesse ser aproveitado a favor. Todavia, não se manifestaram na fase interna, não havendo argumentos que pudessem ser analisados.
Dessa forma, as responsáveis devem ser consideradas revéis, nos termos do art. 12, §3º, da Lei 8.443/1992, devendo as contas serem julgadas irregulares, condenando-as, solidariamente, ao débito apurado e aplicando-lhes a multa prevista no art. 57 da Lei 8.443/1992, que fixo em 10% do débito atualizado.
Por fim, registro que não ocorreu a prescrição da pretensão punitiva desta Corte, nos termos do Acórdão 1441/2016-TCU-Plenário (relator o ministro Benjamin Zymler) , uma vez que a irregularidade sancionada ocorreu em 31/1/2014 e o ato de ordenação da citação se deu em 19/9/2019, antes do prazo decenal indicado no art. 205 do Código Civil.
	Ante o exposto, VOTO por que seja aprovada a minuta de deliberação que submeto a este Colegiado.
TCU, Sala das Sessões Ministro Luciano Brandão Alves de Souza, em 8 de setembro de 2020.
ANA ARRAES 
Relatora